【裁判字號】    95,台上,4566
【裁判日期】    950817
【裁判案由】    殺人等罪
【裁判全文】
最高法院刑事判決            九十五年度台上字第四五六六號
    上  訴  人  甲○○
                        樓在.
上列上訴人因殺人等罪案件，不服台灣高等法院高雄分院中華民
國九十五年四月二十八日第二審更審判決（九十四年度重上更(四)
字第二號，起訴案號：台灣高雄地方法院檢察署八十九年度偵字
第二七一九五號、九十年度偵字第四二二０號），提起上訴，本
院判決如下：
    主  文
原判決關於殺人（二罪）部分均撤銷，發回台灣高等法院高雄分
院。
其他上訴駁回。
    理  由
一撤銷發回（殺人二罪）部分
本件原判決撤銷第一審判決，就上訴人甲○○先後殺害王林春秋
、鄭淑慧部分，分別各論以殺人之罪，各量處死刑，褫奪公權終
身，並依法定其應執行之刑，固非無見。
惟按死刑之存在，就現階段之刑事政策而言，與其說是一種報應
主義之產物，毋寧說是對於某種特別犯罪，實現理性正義的需求
，並為維護社會秩序或增進公共利益所必要。由於死刑之諭知，
為生命之剝奪，具有不可回復性，基於對生命價值、生命權及人
道之基本尊重，法官在諭知死刑之判決前，除應就個案整體觀察
，審酌刑法第五十七條所列舉科刑輕重之事項外，亦應審酌其他
一切情狀，避免有失衡平，以及是否確為罪無可逭，非執行死刑
不足以實現理性正義，並為維護社會秩序或增進公共利益所必要
，並應於判決內說明其理由，始為適法。本件原判決對於上訴人
先後二次殺人犯行，分別各諭知死刑，並各諭知褫奪公權終身，
固已說明係審酌上訴人不顧與被害人二人朋友之誼，僅因一時言
語衝突，即萌生殺意，惡性非輕，且不知勤奮工作，於殺人後復
竊取被害人之財物，更見其好逸惡勞之本性，又以雙手掐被害人
二人頸部數分鐘至死，罔顧人命，於殺人後更脫卸死者全部衣物
，深埋土中，無視死者尊嚴，於檢警掌握大部分上訴人殺害被害
人王林春秋事證後，始帶警前往埋屍地點，挖取被害人王林春秋
遺體，令其家屬親睹死者之慘狀，顯見上訴人城府深沈，泯滅人
性，不但造成不可彌補之人命損失，並嚴重危害社會之安全，犯
後復飾詞卸責，毫無悔意，雖與告訴人林勝田達成民事和解，但
未實際賠償任何損害，犯行罪無可逭，情無可恕，既求其生而不
可得，即應有與社會永久隔離之必要等語。但原判決對於上訴人
殺害王林春秋，係認定上訴人與王林春秋分坐該車左前座、右前
座、飲酒聊天，至民國八十九年九月八日零時許，王林春秋開口
向上訴人借款新台幣（以下同）十萬元，上訴人不允，王林春秋
即以拳頭敲打上訴人額頭，並口氣不佳辱罵上訴人小氣，復稱要
找黑社會大哥威脅上訴人家人，致引起上訴人不悅；王林春秋又
持啤酒瓶丟擲上訴人胸部，經上訴人搶下後，復持空酒瓶擊打上
訴人頭部，上訴人怒氣更盛，竟萌生殺人之故意云云。又對於上
訴人殺害鄭淑慧，係認定上訴人與鄭淑慧二人於八十九年十一月
十五日中午十二時許會面後，上訴人即將鄭淑慧帶往其高雄縣鳳
山市○○路居處聊天，至十四時三十分許，鄭淑慧欲離開，上訴
人乃陪同鄭淑慧至其放置小客車處，二人進入車內分坐左前座、
右前座，又繼續聊天，期間不知何故，鄭淑慧以言語譏諷上訴人
是吃軟飯的小白臉、是「上班」的（意指牛郎之類），是社會的
垃圾、無恥下流等語，致上訴人心生不悅，二人乃起爭執，鄭淑
慧復出手毆打上訴人，上訴人怒不可遏，竟又另行萌生殺人故意
云云；原判決理由內亦認上訴人係因被激怒，情緒失控而殺人，
要屬事出突然，與被害人等又係相識之朋友，原無深仇大恨等語
；又第一審將上訴人送請國軍高雄總醫院精神科司法鑑定小組為
精神狀態之鑑定，雖認上訴人行為時並未達精神耗弱或心神喪失
之程度，有該院九十一年三月二十五日濟世字第一六三四號函附
鑑定報告書一份在卷可稽，但該院以上訴人九十年十二月十日到
該院會談紀錄、心理衡鑑報告、社工報告及卷證，再與其家屬會
談以了解其日常生活情形及功能綜合以成。其中家族及成長史方
面，上訴人自述高三時曾自殺二次，經送醫治療後並無大礙。又
自述七十五年服役時，曾至該院精神科門診三次，當時診斷為躁
鬱症（但醫師查無門診紀錄），至此之後就未曾有任何就醫紀錄
。其中精神病史及一般疾病史則自述無藥物濫用，但有酒精濫用
情形，八十九年九月犯案之前並無至精神科就診之相關資料。關
於心理衡鑑之魏氏成人智力測驗屬中等，班達測驗經評估無明顯
腦傷，羅夏克人格測驗則認無法適當控制情緒，易採取激烈具有
侵略性行為因應云云；另鄭淑慧之死因，經法務部法醫研究所鑑
定，其中認定：死者血液濃度高達 0.160％（Ｗ／Ｖ）並存有高
於 8ug／ml安非他命類藥物（ＴＤＸ），死者雖已呈中度腐敗情
形，仍能測得高濃度酒精成份及安非他命成份，無法排除死者已
達中度酩酊醉意及安非他命中毒狀況下再遭扼縊窒息死亡。由車
箱內較狹窄，惟女子身高一六九公分，若非在酒精等藥物影響下
較不易在無明顯抵抗痕跡之狀況，遭兇嫌絞扼窒息死亡，因認死
者之死亡機轉為呼吸性休克，死亡原因為生前有酒精中毒及疑安
非他命中毒達中度酩盯醉意時遭繩絞縊及手扼致窒息引起呼吸性
休克而死亡。死亡方式為「他殺」。此有該所九十三年八月二日
法醫理字第０九三０００二四二六號函及所檢附之鑑定書各一份
在卷可參。以上各節如均屬無訛，上訴人殺害王林春秋、鄭淑慧
之犯罪情狀及責任基礎，並不全然相同，原判決未分別審酌上訴
人之責任基礎及犯罪情狀量處，難謂妥適。且對於上訴人經鑑定
之結果，認有無法適當控制情緒，另採激烈具有侵略性行為因應
之人格偏差，其因酒後分別為被害人之言詞或暴力激怒（鄭淑慧
並已中度酒醉及服用安非他命）而情緒失控、事出突然等有利上
訴人之情狀，並未分別於個案中加以審酌，遽謂上訴人不顧與被
害人等朋友之誼，僅「一時言詞衝突，即萌生殺意，惡性非輕…
…」等情，均各諭知死刑，尚嫌理由不備。因關係上訴人於二個
殺人個案中是否均有非執行死刑不足以實現理性正義，並為維持
社會秩序或增進公共利益所必要之判斷，揆之首開說明，難謂適
法。上訴意旨就殺人二罪部分指摘原判決不當，尚非全無理由，
應認該部分仍有撤銷發回更審之原因。
二上訴駁回（竊盜二罪）部分
按刑事訴訟法第三百七十六條所列各罪之案件，經第二審判決者
，不得上訴於第三審法院，法有明文。本件上訴人甲○○另因竊
盜二罪案件，經原審依刑法第三百二十條第一項分別各論處罪刑
，查該部分屬刑事訴訟法第三百七十六條第二款之案件，依首開
說明，既經第二審判決，自不得上訴於第三審法院，上訴人竟對
上開部分一併提起上訴，顯為法所不許，此部分上訴為不合法，
應予駁回。
據上論結，應依刑事訴訟法第三百九十七條、第四百零一條、第
三百九十五條前段，判決如主文。
中    華    民    國  九十五  年    八    月   十七   日
                      最高法院刑事第五庭
                          審判長法官  莊  登  照
                                法官  洪  明  輝
                                法官  黃  一  鑫
                                法官  林  秀  夫
                                法官  徐  昌  錦
      本件正本證明與原本無異
                                      書  記  官
中    華    民    國  九十五  年    八    月  二十一  日
                                                Ａ


司法院資訊處製作；財團法人民間司法改革基金會備份。
